【裁判字號】    90,家抗,55
【裁判日期】    900305
【裁判案由】    選任遺產管理人
【裁判全文】
臺灣高等法院民事裁定  九十年度家抗字第五五號
      抗  告  人  財政部國有財產局台灣中區辦事處
                              .
                              .
                              .
      法定代理人  蔡信三      .
      代  理  人  彭信淡      .
右抗告人因與相對人台灣中小企業銀行股份有限公司間選任被繼承人林美鑾遺產管理
人事件，對於中華民國八十八年十一月十日臺灣新竹地方法院八十八年度管字第六號
所為裁定提起抗告，本院裁定如左：
      主      文
原裁定廢棄，應由台灣新竹地方法院更為裁定。
      理      由
一、本件抗告意旨略以：依民法第一千一百二十九條、第一千一百三十一條及第一千
    一百三十四條之規定，利害關係人得召集被繼承人之直系血親尊親屬、三親等內
    旁系血親尊親屬及四親等內之同輩血親為親屬會員成員，並非有正當理由不得辭
    其職務，且其成員不以有繼承權為限，且慮及適切性亦即應以對遺產、遺債之情
    形瞭解較深者優先選任被繼承人之親屬為遺產管理人為宜。又依民法第一千一百
    三十八條規定：「遺產繼承人，除配偶外，依左列順序定之：一直系血親卑親屬
    。二父母。三兄弟姊妹。四祖父母。」及第一千一百七十六條第六款前段規定：
    「先順序繼承人均拋棄其繼承權時，由次順序之繼承人繼承。」，本件被繼承人
    林美鑾之第一順位繼承人即配偶李德修、子李敏雄、女李欣怡固已拋棄繼承，並
    經原法院備查在案，惟其第二順位繼承人即林美鑾之母劉羅麵及第三順位繼承人
    即林美鑾之兄弟姊妹劉忠賢、劉原彰、劉全誠、劉淑美、劉金葉則未見拋棄繼承
    之證明文件。依民法第一千一百七十六條第七款規定：「因他人拋棄繼承而應為
    繼承之人，為限定繼承或拋棄繼承時，應於知悉其得繼承之日起二個月內為之。
    」，劉羅麵未於知悉其得繼承之日起二個月內拋棄繼承，即應為本件之繼承人，
    無再選任抗告人為遺產管理人之必要。且依司法院民國七十四年十月十五日（七
    四）院台廳一字第○五七八六號函示意旨：「此類拋棄繼承事件，多屬遺債大於
    遺產，形同破產，儘量避免選任國有財產局為遺產管理人。」，原法院未經詳查
    ，逕依相對人債權人即相對人之聲請指定抗告人為林美鑾之遺產管理人，亦有未
    洽，為此提起抗告云云。
二、按繼承開始時，繼承人有無不明，而無親屬會議或親屬會議未於一個月內選定遺
    產管理人者，利害關係人得聲請法院選任遺產管理人，並由法院依公示催告程序
    ，定六個月以上之期限，公告繼承人，命其於期限內承認繼承，民法第一千一百
    七十八條定有明文。
三、經查，本件被繼承人林美鑾於八十六年七月二十二日死亡，遺有坐落新竹市○○
    段二０六二之三地號、新竹市○○段二二０、二二一、二二五、二二八、二五五
    、二八三、二四四、二四五地號土地及門牌號碼新竹市○○段二０六建號建物等
    財產，雖其第一順位繼承人即配偶李德修及子女李敏維、李欣怡已拋棄繼承，並
    經原法院備查在案，惟林美鑾死亡時，尚有第二順位繼承人即其母劉羅麵及第三
    順位繼承人即其兄弟姊妹劉忠賢、劉原彰、劉全誠、劉淑美、劉金葉在，有戶籍
    謄本可稽，而此第二、三順位之繼承人是否已依民法第一千一百七十六條第七款
    規定，於知悉其等得繼承之日起二個月內拋棄繼承，並經法院備查？是否繼承開
    始時，繼承人之有無不明？則有深入調查之必要。原法院未此之為，僅因被繼承
    人林美鑾之第一順位繼承人已拋棄繼承，並經法院備查在案，即認繼承開始時，
    繼承人有無不明，而無親屬會議或親屬會議未於一個月內選定遺產管理人，逕依
    民法第一千一百七十七條、第一千一百七十八條第二項規定，選任抗告人之新竹
    分處為被繼承人林美鑾之遺產管理人，自有未洽；又原法院選任抗告人之新竹分
    處為被繼承人林美鑾之遺產管理人既有未洽，則原裁定主文第二、三項亦屬無可
    維持。抗告意旨指摘原裁定不當，求予廢棄，為有理由，應由本院將原裁定廢棄
    ，發回原法院就近調查而為適當之處理。
中      華      民      國    九十      年      三      月      五      日
                                民事第八庭
                                    審判長法  官  鄭  三  源
                                          法  官  郭  松  濤
                                          法  官  黃  豐  澤
右正本係照原本作成。
如不服本裁定，應於收受送達後十日內向本院提出抗告狀，並應繳納抗告費新台幣四
十五元正。
中      華      民      國    九十      年      三      月      八      日
                                          書記官   廖  麗  蓮


司法院資訊處製作；財團法人民間司法改革基金會備份。
